臺灣高等法院高雄分院民事判決　　　　　96年度上易字第37號
上　訴　人　甲○○
　　　　　　　　　　　　之1
　　　　　　戊○○
　　　　　　乙○○
　　　　　　丁○○
　　　　　　丙○○
共　　　同
訴訟代理人　吳春生律師
　　　　　　許龍升律師
被　上訴人　己○○
上列當事人間請求損害賠償事件，上訴人對於民國96年1 月8 日
臺灣屏東地方法院95年度重訴字第39號第一審判決提起上訴，本
院於96年7月31日言詞辯論終結，判決如下：
    主  文
原判決關於駁回上訴人後開第二項之訴部分，並訴訟費用（除確
定部分外）之裁判均廢棄。
被上訴人應再給付上訴人丙○○新台幣壹拾壹萬貳仟柒佰玖拾柒
元；再給付甲○○、戊○○、乙○○、丁○○各新台幣柒萬元，
及均自民國95年7 月4 日起至清償日止，按週年利率百分之五計
算之利息。
其餘上訴駁回。
第一（除確定部分外）、二審訴訟費用，由被上訴人負擔十分之
三，餘由上訴人負擔。
    事實及理由
一、上訴人起訴主張：被上訴人於民國94年8 月2 日上午8 時許
    ，駕駛車號Ｅ2 —5081號自用小客車沿屏東縣竹田鄉○巷村
    ○○路由南往北行經該路段6 巷高分60電桿前時，適有被害
    人施陳聘騎腳踏車同向在右前方行駛，被上訴人因超速行駛
    且未注意車前狀況，而自後撞擊施陳聘之腳踏車，致施陳聘
    人車倒地，受有頭部外傷併腦挫傷出血等傷害，送醫急救仍
    不治死亡。上訴人為施陳聘之子女，爰依民法侵權行為之規
    定，請求被上訴人賠償上訴人丙○○支出之醫療費用新臺幣
    （下同）3770元及殯葬費用42萬4200元；賠償上訴人每人各
    100 萬元之精神慰撫金，並均加計法定遲延利息，暨陳明願
    供擔保聲請准予宣告假執行。
二、被上訴人則以：系爭車禍發生時，伊雖超速行駛且未注意車
    前狀況，而有過失，然施陳聘亦未靠右行駛並突然左轉，致
    發生碰撞，其對車禍之發生亦與有過失。就丙○○請求之醫
    療費用及殯葬費用不爭執，但上訴人請求之精神慰撫金金額
    過高等語，資為抗辯。
三、原審判決被上訴人應給付丙○○37萬6782元，及給付甲○○
    、戊○○、乙○○、丁○○各12萬元，並均加計自95年7 月
    4 日起至清償日止，按週年利率百分之5 計算之利息，暨為
    附條件准、免假執行之宣告，而駁回上訴人其餘之訴。上訴
    人就原審判決敗訴部分聲明不服，求為判決：(一)原判決不利
    部分廢棄，(二)被上訴人應再給付上訴人每人各24萬元；被上
    訴人則求為判決：駁回上訴。
四、兩造就被上訴人於上開時地駕駛自小客車與施陳聘所騎腳踏
    車發生車禍事故，導致施陳聘受傷死亡，及事故發生後所拍
    攝及繪製之相片、現場圖、地形圖等，均不爭執，被上訴人
    則自認其未注意車前狀況且超速行駛，致發生系爭車禍；對
    於丙○○支出之醫療費3770元及殯葬費用42萬4200元亦不爭
    執（本院卷21頁、50頁），均堪認為真實。兩造所爭執者為
    ，施陳聘就系爭車禍發生，是否與有過失，其過失比例為何
    ?被上訴人應賠償上訴人之精神慰撫金金額以多少為適當？
    茲論述如下。
五、被上訴人抗辯施陳聘未靠右行駛且突然左轉，致其不及閃避
    而發生車禍，為上訴人所否認。經查：系爭車故發生在屏東
    縣竹田鄉○巷村○○路與東西18路路口以南數公尺處，該太
    平路寬8.1 公尺，施陳聘腳踏車被撞擊倒地，留有刮地痕長
    達25.7公尺，刮地痕起點距路口中心處11.1公尺、距太平路
    西側邊緣4.2 公尺，撞擊後散落物沿刮地痕分散達約12公尺
    ，施陳聘倒地位置在刮地痕終點（即現場圖血跡處），兩車
    撞擊點分別為被上訴人自小客車右前車頭方向燈，及施陳聘
    腳踏車左側腳踏板與前輪間之橫桿處，有相驗卷所附之道路
    交通事故現場圖、道路交通事故調查報告表、現場暨車輛撞
    擊位置照片等可稽。足認被上訴人於事故發生時，車速極快
    ，致施陳聘人車受撞倒地後，均沿撞擊方向往前滑行近26公
    尺，而系爭鄉○道路速限僅時速40公里，不論被上訴人當時
    之車速為其所陳述之60公里，或遠超過該速度，被上訴人均
    已嚴重違反交通規則之速限規定。再者，依腳踏車倒地刮痕
    起點距太平路西側邊緣4.2 公尺處，足見施陳聘於事故發生
    時並未儘靠道路右側行駛，惟如被上訴人已注意警戒前方路
    況，即應減速以避免擦撞。從而，堪認被上訴人就系爭事故
    之發生，有重大之疏失。又依二車上述碰撞之部位，及事故
    地點已接近東西18路路口，亦足以判定施陳聘因欲左轉以便
    通行東西18路，於未至路口即突然左偏行駛，致被上訴人不
    及閃避、煞車，二車乃以近45度角發生碰撞，故認定施陳聘
    未注意左後來車動態，且未至路口即提前左轉，就事故之發
    生亦有過失。是本院依雙方上開過失情節，認被上訴人就車
    禍之發生應負百分之70之過失責任，施陳聘應負百分之30之
    過失責任。
六、按因故意或過失不法侵害他人之權利者，負損害賠償責任；
    不法侵害他人致死者，對於支出醫療及增加生活上需要之費
    用或殯葬費之人，亦應負損害賠償責任。又不法侵害他人致
    死者，被害人之父、母、子、女及配偶，雖非財產上之損害
    ，亦得請求賠償相當之金額。民法第184 條第1 項前段、第
    192 條第1 項及第194 條分別定有明文。被上訴人因過失致
    施陳聘死亡，應依上開規定，對上訴人所受損害負賠償責任
    。茲就上訴人請求賠償之項目及金額，審核如下：
  (一)醫療費用及殯葬費用部分：丙○○主張支出被害人之醫療費
    用3770元及殯葬費用42萬4200元，有其提出之財團法人屏東
    基督教醫院收據及感謝狀、估價單、免用統一發票收據等件
    在卷可稽，且為被上訴人所不爭執，堪認其主張為真實。是
    丙○○此部份之請求，應予准許。
  (二)非財產上損失部分：被害人施陳聘為上訴人母親，於發生系
    爭事故死亡時年77歲，然身體硬朗，仍可騎腳踏車自由行動
    ，上訴人原可期待繼續盡孝道奉養母親，使其享天倫之樂，
    竟猝然遭此遽變，精神上自受有極深痛苦。是本院審酌丙○
    ○教育程度為高中，從事國外船務代理；甲○○教育程度為
    初中，目前在大陸經商；戊○○教育程度為國中，從事餐飲
    工作；乙○○教育程度為高中，從事幼教工作；丁○○教育
    程度為國中，目前打零工，及被上訴人係大學畢業，目前在
    永達技術學院擔任職員等兩造之教育程度、經濟狀況及社會
    身分地位，上訴人因痛失至親所受精神上痛苦等一切情狀，
    認上訴人所受非財產上損害，以每人70萬元為適當。
  (三)綜上，丙○○所受損害為醫藥費用3770元、殯葬費用42萬42
    00元及非財產上損害70萬元，總計112 萬7970元（3770+424
    200+700000＝0000000） ，甲○○、戊○○、乙○○、丁○
    ○所受非財產上損害各為70萬元。
七、惟按損害之發生或擴大，被害人與有過失者，法院得減輕賠
    償金額或免除之，民法第217 條第1 項定有明文；又前開減
    輕或免除賠償責任所據之標準，應斟酌被害人與債務人之行
    為，為損害原因之強弱以及雙方過失之輕重，俾定債務人應
    負責任之限度；另按民法第192 條、第194 條，係間接被害
    人得請求損害賠償之規定，自理論言，雖係固有之權利，然
    其權利係基於侵權行為之規定而發生，自不能不負擔直接被
    害人之過失，倘直接被害人於損害之發生或擴大與有過失時
    ，依公平之原則，亦應有民法第217 條過失相抵規定之適用
    （最高法院52年度台上字第3871號判決、73年台再字第182
    號判例參照）。本件車禍事故，被上訴人與被害人各應負擔
    百分之70及百分之30之過失責任，已如上述，是本院認應減
    輕被上訴人之賠償金額百分之30。準此，依首揭過失相抵原
    則，丙○○所得請求賠償之損害金額為78萬9579元（000000
    0 ×0.7 ＝789579）；甲○○、戊○○、乙○○、丁○○所
    得請求之賠償金額均為49萬元（700000×0.7=490000）。
八、又強制汽車責任保險法第32條規定，保險人依本法規定給付
    之保險金，視為被保險人損害賠償金額之一部分；被保險人
    受賠償請求時，得扣除之。是被告為交通事故之肇事者，並
    依法投保強制汽車責任保險，且被害人已經受領強制汽車責
    任保險金者，其所受領之保險金應視為被告損害賠償金額之
    一部分，應扣除該強制汽車責任保險金，以其餘額請求被告
    賠償。本件上訴人於系爭事故發生後，已自龍平安產物保險
    股份有限公司（下稱龍平安產險公司）受領強制汽車責任保
    險金150 萬元，由每一上訴人平均分得30萬元，為兩造所不
    爭執，並有龍平安產險公司函文在卷可稽（原審卷第78頁）
    ，應自被上訴人之賠償金額內扣除之。從而，丙○○得請求
    被上訴人賠償之金額為48萬9579元（000000－000000＝4895
    79）；甲○○、戊○○、乙○○、丁○○得請求被上訴人賠
    償之金額為19萬元（000000－000000＝190000）。逾此所為
    請求，即屬無據。
九、綜上，上訴人本於侵權行為之法律關係，請求被上訴人賠償
    所受損害，於請求給付丙○○48萬9579元；請求給付甲○○
    、戊○○、乙○○、丁○○各19萬元，及均自95年7 月4 日
    即起訴狀繕本送達被上訴人翌日起至清償日止，按週年利率
    百分之5 計算法定遲延利息範圍內，洵屬正當，應予准許；
    逾此範圍所為請求，為無理由，應予駁回。原審就上開應准
    許而逾應給付丙○○37萬6782元本息，及逾應給付甲○○、
    戊○○、乙○○、丁○○各12萬元本息部分，為上訴人敗訴
    之判決，尚有未洽，上訴意旨就此部分求予廢棄改判，為有
    理由，爰由本院予以廢棄，改判如主文第2 項所示。又上訴
    人上訴有理由部分，未逾上訴第三審之150 萬元限額，於本
    院判決後即已確定而得為執行，上訴人陳明就此部分願供擔
    保聲請准為假執行宣告，因無為假執行宣告之必要，應予駁
    回其聲請。至於上訴人之請求不應准許部分，原判決為上訴
    人敗訴之判決，並駁回其假執行之聲請，經核於法並無不合
    ，上訴意旨仍執詞求予廢棄改判，為無理由，應駁回其上訴
    。
據上論結，本件上訴為一部有理由，一部無理由，依民事訴訟法
第450 條、第449 條第1 項、第79條，判決如主文。
中　　華　　民　　國　　96　　年　　8 　　月　　14　　日
                            民事第一庭
                                審判長法官  黃金石
                                法      官  林健彥
                                法      官  謝肅珍
以上正本證明與原本無異。
本件不得上訴。
中　　華　　民　　國　　96　　年　　8 　　月　　14　　日
                                 書  記  官  蘇恒仁
